【裁判字號】    98,上易,138
【裁判日期】    981028
【裁判案由】    返還土地等
【裁判全文】
臺灣高等法院高雄分院民事判決         98年度上易字第138號
上  訴  人
兼追加原告  戊○○
訴訟代理人  陳清朗律師
複 代理 人  邱超偉律師
被 上訴 人  屏東縣恆春鎮公所
法定代理人  丁○○
訴訟代理人  丙○○
            甲○○
追 加被 告  乙○○
上列當事人間因返還土地等事件，對於民國98年3 月31日臺灣屏
東地方法院96年度訴字第548 號第一審判決提起上訴，上訴人並
為訴之追加，本院於98年10月14日辯論終結，茲判決如下：
    主  文
原判決關於駁回上訴人後開第二、三項關於命被上訴人給付之訴
部分，並訴訟費用之裁判廢棄。
被上訴人應自民國九十一年十一月二十二日起至交還土地之日止
，按月給付上訴人新台幣貳仟捌佰壹拾陸元；追加被告應自民國
九十八年五月二十二日起至交還土地之日止，按月給付上訴人新
台幣壹仟壹佰玖拾伍元。
前項關於應給付上訴人自民國九十八年五月二十二日起至交還土
地之日止按每月新台幣壹仟壹佰玖拾伍元計算之範圍內，若被上
訴人與追加被告中一人為給付，另一人於該清償範圍內同免其責
任。
其餘上訴及追加之訴均駁回。
第一、二審及追加之訴訴訟費用由被上訴人負擔十四分之六，由
追加被告負擔十四分之一，餘由上訴人負擔。
    事 實 及 理 由
一、按第二審訴之變更或追加，非經他造同意，不得為之，民事
    訴訟法第446 條第1 項前段定有明文。本件上訴人起訴時僅
    列屏東縣恆春鎮公所為被告，請求其將在上訴人所有土地上
    鋪設之柏油拆除及給付不當得利。嗣上訴人發現係乙○○在
    上開柏油路面覆蓋水泥，乃於本院追加乙○○為被告，請求
    其拆除水泥占有部分及給付不當得利，乙○○同意上訴人之
    追加（本院卷第65頁反面），是依上開規定，上訴人為訴之
    追加，自無不合，應予准許。又被上訴人及追加被告經合法
    通知，無正當理由均未於最後言詞辯論期日到場，核無民事
    訴訟法第386 條所列各款事由，爰依上訴人之聲請，由其一
    造辯論而為判決。
二、上訴人兼追加原告（下稱上訴人）主張：坐落屏東縣恆春鎮
    ○○段63之56地號土地（下稱系爭土地），面積33平方公尺
    ，為伊所有。詎被上訴人於民國87年間，未經伊同意，竟將
    系爭土地如附圖所示A 、B 部分，面積共33平方公尺鋪設柏
    油，闢為道路使用；而追加被告於92年2 月間，亦未經伊同
    意，將系爭土地如附圖所示B 部分，面積14平方公尺處，在
    上開柏油路上鋪設水泥，致伊無法使用系爭土地。伊自得本
    於所有權作用，依物上請求權之法律關係，請求被上訴人及
    追加被告分別將系爭土地上之地上物除去，返還系爭土地，
    並依不當得利法則，請求被上訴人及追加被告給付相當租金
    之利益。爰求為命被上訴人應將系爭土地如附圖所示A 、B
    部分，面積33平方公尺之柏油地上物除去，並將前開土地返
    還上訴人，及自91年11月22日起至交還土地之日止，按月給
    付上訴人3,520 元；追加被告應將系爭土地如附圖所示B 部
    分，面積14平方公尺之水泥地上物除去，並將該土地返還上
    訴人，及自上訴理由狀繕本送達翌日起至交還土地之日止，
    按月給付上訴人1,493 元；前2 項關於應給付上訴人按每月
    1,493 元計算之損害金範圍內，若被上訴人與追加被告中1
    人為給付，另1 人於該清償範圍內同免其責任之判決。
三、被上訴人則以：伊固於87年間在系爭土地如附圖所示A 、B
    部分，面積共33平方公尺鋪設柏油，開闢道路。惟原本8 米
    道路規劃係在屏東縣恆春鎮○○段63-92 、63-52 、63-108
    、63-132、63-133等地號土地，當時施工係依台灣省政府地
    政處土地重劃工程規劃總隊檢測結果，道路土地均為國有土
    地，道路開闢施工程序並無錯誤。嗣地政機關辦理逕為分割
    登記，致重測後該8 米計劃道路往南位移，系爭土地始位於
    道路上。系爭土地既在8 米計劃道路，上訴人請求返還，將
    損及住戶出入、公眾通行及交通安全，而有權利濫用等語，
    資為抗辯。
四、追加被告則以：伊雖在系爭土地如附圖所示B 部分，面積14
    平方公尺處鋪設水泥，惟係因被上訴人鋪設柏油不平整，伊
    始在柏油路上鋪設水泥等語，資為抗辯。
五、原審判決駁回上訴人之訴及假執行之聲請，上訴人不服提起
    上訴，並追加乙○○為被告，其上訴及追加之訴聲明：(一)原
    判決廢棄。(二)被上訴人應將系爭土地如附圖所示A 、B 部分
    ，面積33平方公尺之柏油地上物除去，並將前開土地返還上
    訴人，及自91年11月22日起至交還土地之日止，按月給付上
    訴人3,520 元。(三)追加被告應將系爭土地如附圖所示B 部分
    ，面積14平方公尺之水泥地上物除去，並將該土地返還上訴
    人，及自上訴理由狀繕本送達之翌日起至交還土地之日止，
    按月給付上訴人1,493 元。(四)前2 項關於應給付上訴人按每
    月1,493 元計算之損害金範圍內，若被上訴人與追加被告中
    1 人為給付，另1 人於該清償範圍內同免其責任。被上訴人
    答辯聲明：上訴駁回。追加被告答辯聲明：追加之訴駁回。
六、兩造不爭執及爭執事項：
甲、不爭執事項：
  (一)系爭土地為上訴人所有，被上訴人在如附圖所示A 、B 部分
    ，面積33平方公尺處鋪設柏油，追加被告則在如附圖所示B
    部分，面積14平方公尺處之柏油路面上鋪設水泥。
  (二)系爭土地位於屏東縣恆春鎮○○路與中山路間之巷道，兩旁
    房屋均有營業，鄰近恆春舊城之西城門，附近經濟繁榮。
乙、爭執之事項：
  (一)上訴人請求拆除地上物有無理由？
  (二)被上訴人得否請求相當於租金之不當得利？其金額為何？
七、上訴人請求拆除地上物有無理由？
  (一)上訴人主張系爭土地為其所有，被上訴人在如附圖所示A 、
    B 部分，面積33平方公尺處鋪設柏油，追加被告則在如附圖
    所示B 部分，面積14平方公尺處之柏油路面上鋪設水泥一節
    ，有土地登記謄本、現場照片為證（本院卷第47、56至61頁
    ），並經原審至現場勘驗屬實及囑託屏東縣恆春地政事務所
    製有複丈成果圖可稽（原審卷第69至73頁），且為被上訴人
    所不爭執，堪認屬實。
  (二)被上訴人雖抗辯系爭土地於87年間開闢道路，當時施工依台
    灣省政府地政處土地重劃工程規劃總隊檢測結果，道路土地
    均為國有土地，道路開闢施工程序並無錯誤，嗣地政機關辦
    理逕為分割登記，致重測後該8 米計劃道路往南位移，系爭
    土地始位於道路上，是被上訴人於施工之初並非無權占有云
    云。惟查，原本8 米道路規劃係在屏東縣恆春鎮○○段63-
    92、63-52 、63-108、63-132、63-133等地號土地，嗣經台
    灣省政府地政處土地重劃工程規劃總隊（現改制為內政部土
    地重劃工程局）辦理樁位檢測及恢復，由地政機關辦理逕為
    分割登記，因重測後8 米計劃道路往下位移，致系爭土地變
    為道路等情，有被上訴人97年4 月22日恒鎮建字第09700045
    98號函可憑（原審卷第42、43頁），準此，8 米計劃道路經
    重測後既占有系爭土地，即屬無權占有，並不因計劃道路施
    工時所測係在國有土地，而認非屬無權占有，是被上訴人之
    抗辯，尚無可取。
  (三)被上訴人又抗辯系爭土地已編為道路用地，上訴人行使所有
    權應受限制云云。惟按編為計畫道路之土地，在徵收之前，
    土地所有人仍保有其所有權。又既成道路成立公用地役關係
    之要件須為：(1)供不特定之公眾通行所必要，而非僅為通行
    之便利或省時。(2)於公眾通行之初，土地所有權人並無阻止
    之情事。(3)經歷之年代久遠而未曾中斷。所謂年代久遠雖不
    必限定其期間，但應以時日長久，一般人無復記憶其確實之
    起始，僅能知其梗概（司法院大法官會議釋字第400 號解釋
    理由書、最高法院96年度台上字第1704號裁判參照）。查本
    件系爭土地係位於東西向8 米道路，為連接東側中正路及西
    側中山路間之巷道，供公眾通行使用，其開始應係於87年間
    柏油道路鋪設完成時，其使用分區○道路廣場用地等情，有
    原審勘驗筆錄、屏東縣政府98年10月1 日屏府建都住字第
    0980226347號函可按（原審卷第69至71頁、本院卷第120 頁
    ），並為兩造所不爭（本院卷第38、39頁），是系爭土地供
    作道路使用，並非年代久遠一般人無復記憶其確實起始，此
    與公用地役關係之成立要件有間，被上訴人之抗辯，亦非足
    取。
  (四)按所有人對於無權占有或侵奪其所有物者，得請求返還之，
    民法第767 條定有明文。又權利之行使，不得違反公共利益
    ，或以損害他人為主要目的，為民法第148 條第1 項所明定
    ；至權利之行使，是否以損害他人為主要目的，應就權利人
    因權利行使所能取得之利益，與他人及國家社會因其權利行
    使所受之損失，比較衡量以定之。倘其權利之行使，自己所
    得利益極少而他人及國家社會所受之損失甚大者，非不得視
    為以損害他人為主要目的，此乃權利社會化之基本內涵所必
    然之解釋（最高法院71年台上字第737 號判例可參）。被上
    訴人及追加被告既均未經上訴人同意而占有系爭土地上開部
    分，即屬無權占有，應可認定。惟系爭土地為狹長形土地，
    面積僅33平方公尺，其使用分區○道路廣場用地，業如前述
    ，顯難供建築或其他用途使用，上訴人取回系爭土地之收益
    不多。且系爭土地位於8 米道路南端，寬度約1 公尺，緊鄰
    他人房屋，已成為供公眾使用之公共交通道路，如除去柏油
    及水泥，將土地返還上訴人，不啻對緊鄰房屋之住戶出入及
    居住品質造成不便，並影響大眾運輸及用路人之生命、財產
    安全甚鉅，足認上訴人因行使權利所能取得之利益，相較於
    他人及國家社會所受損失，客觀上顯不相當，揆諸前揭說明
    ，基於權利社會化之基本內涵，本件上訴人所為除去地上物
    交還土地之請求，已構成權利濫用，應予限制。從而，上訴
    人請求被上訴人及追加被告拆除地上物，返還系爭土地，要
    無足取。
  (五)至上訴人對系爭土地雖有所有權，惟其行使權利受有限制，
    被上訴人是否依法應辦理徵收或給予相當補償，則屬另一問
    題，非本件所能審酌，附此敘明。
八、被上訴人得否請求相當於租金之不當得利？其金額為何？
  (一)按依不當得利之法則請求返還不當得利，以無法律上之原因
    而受利益，致他人受有損害為其要件，故其得請求返還之範
    圍，應以對方所受之利益為度，非以請求人所受損害若干為
    準，無權占有他人土地，可能獲得相當於租金之利益為社會
    通常之觀念（最高法院61年台上字第1695號判例足資參照）
    。本件被上訴人及追加被告未經上訴人同意而無正當權源占
    有系爭土地，應為無權占有，依社會通念自受有相當於租金
    之利益，上訴人基於民法第767 條之規定，請求被上訴人及
    追加被告拆除地上物，並返還系爭土地部分，固有權利濫用
    情形，惟依民法第179 條之規定，請求返還不當得利，自屬
    合法行使權利，並無權利濫用可言，且不因上訴人依民法第
    767 條之規定行使權利受有限制，遽謂被上訴人及追加被告
    之占有即有法律上之權源。準此，上訴人請求被上訴人及追
    加被告返還相當於租金之利益，洵屬有據。
  (二)次按城市地方房屋之租金，以不超過土地及其建築物申報總
    價額年息10% 為限，並為租用基地建築房屋所準用，土地法
    第97條第1 項、第105 條分別定有明文。所謂土地總價額，
    係以法定地價為準，土地法施行法第25條定有明文。而法定
    地價，依土地法第148 條規定，係土地所有人依該法規定所
    申報之地價。又按土地法第97條第1 項基地租金之數額，除
    以基地申報地價為基礎外，尚須斟酌基地之位置，工商業繁
    榮之程度，承租人利用基地之經濟價值及所受利益等項，並
    與鄰地租金相比較，以為決定，並非必達申報總地價年息
    10% 最高額（最高法院68年台上字第3071號判例亦明揭斯旨
    ）。是依此規定，被上訴人及追加被告無權占有系爭土地，
    上訴人依土地法第97條第1 項、第105 條之規定，請求上訴
    人給付相當於租金之不當利益，應屬可採。
  (三)又系爭土地自91、92年之申報地價為每平方公尺14,400元，
    自93年至98年1 月之申報地價為每平方公尺12,800元，此有
    屏東縣恆春地政事務所98年9 月29日屏恆地三字第09800060
    04號函可稽（本院卷第117 頁），上訴人主張均以申報地價
    為每平方公尺12,800元計算，未逾上開範圍，應屬有據。而
    被上訴人自87年起占有系爭土地如附圖A 、B 部分，面積33
    平方公尺，追加被告則占有系爭土地如附圖B 部分，面積14
    平方公尺，有屏東縣恆春地政事務所製有複丈成果圖可憑，
    業如前述。再者，系爭土地位於中山路與中正路間之巷道，
    兩旁房屋均有營業，鄰近恆春舊城之西城門，附近經濟繁榮
    等情，有原審勘驗筆錄足參。經審酌系爭土地附近繁榮程度
    ，使用狀況，並考量目前社會經濟情況等情，被上訴人請求
    以按申報地價年息8%計算上訴人占用系爭土地所受相當於租
    金之利益，尚屬相當。故依被上訴人所占用之土地面積、申
    報地價及年租率計算結果，上訴人請求被上訴人每月應給付
    相當於租金之利益為2,816 元【計算式：12,800×33×8%÷
    12＝2,816 】，請求追加被告每月應給付相當於租金之利益
    則為1,195 元【計算式：12,800×14×8%÷12＝1,195 ，元
    以下4 捨5 入】。從而，上訴人請求被上訴人給付自起訴狀
    繕本送達翌日即96年11月22日前5 年即91年11月22日起至返
    還系爭土地之日止，按月給付2,816 元，請求追加被告自上
    訴理由狀繕本送達翌日即98年5 月22日起至返還系爭土地之
    日止，按月給付1,195 元，即屬正當，應予准許，逾此部分
    之請求，則屬無據，自難准許。
  (四)末按不真正連帶債務係謂數債務人具有同一目的，本於各別
    之發生原因，對債權人各負全部給付之義務，因債務人中一
    人為給付，他債務人即應同免其責任之債務（最高法院89年
    度台上字第2240號裁判意旨可參）。本件被上訴人因無權占
    有上訴人所有如附圖所示A 、B 部分土地，應對上訴人負返
    還不當得利責任，而追加被告亦因無權占有上訴人所有如附
    圖所示B 部分土地，應對上訴人返還不當得利，則其2 人占
    有如附圖所示B 部分土地部分，固各應負給付上訴人按每月
    1,195 元計算之損害金之義務，然此給付義務具有同一目的
    ，即上訴人就系爭土地如附圖所示B 部分僅得請求返還按每
    月1,195 元計算之損害金，是被上訴人及追加被告就此部分
    顯屬不真正連帶債務關係，故就追加被告給付範圍，如有任
    1 人為給付時，另1 人於其給付金額之範圍內同免為給付義
    務。
九、綜上所述，被上訴人及追加被告固有無權占有系爭土地情事
    ，惟上訴人本於所有權之作用，依民法第767 條之規定，請
    求被上訴人將系爭土地如附圖所示A 、B 部分，面積33平方
    公尺之柏油地上物除去，並將前開土地返還上訴人；及請求
    追加被告將系爭土地如附圖所示B 部分，面積14平方公尺之
    水泥地上物除去，並將該土地返還上訴人，乃違反公共利益
    ，有權利濫用情形，自無所據，應予駁回。至上訴人依不當
    得利之法律關係，請求被上訴人自91年11月22日起至交還土
    地之日止，按月給付上訴人2,816 元；追加被告自98年5 月
    22日起至交還土地之日止，按月給付上訴人1,195 元，且前
    2 項關於應給付上訴人自98年5 月22日起至交還土地之日止
    ，按每月1,195 元計算之損害金範圍內，若被上訴人與追加
    被告中1 人為給付，另1 人於該清償範圍內同免其責任部分
    ，核屬有據，自應准許，逾此部分之請求，則屬無據，應予
    駁回。上開應准許部分，原審為上訴敗訴之判決，尚有未合
    ，上訴意旨求予廢棄改判，為有理由，爰由本院予以廢棄改
    判，並就追加部分諭知如主文第2 、3 項所示。至於上訴人
    之請求不應准許部分，原判決為上訴人敗訴之判決，並駁回
    其假執行之聲請，經核於法並無不合，上訴意旨求予廢棄改
    判，為無理由，應駁回其上訴，暨駁回追加部分。本件事證
    已臻明確，兩造其餘攻擊防禦方法及舉證，核與判決結果不
    生影響，爰不予論述，併予敘明。
據上論結，本件上訴及追加之訴均為一部有理由，一部無理由，
依民事訴訟法第463 條、第385 條第1 項前段、第449 條第1 項
、第450 條、第79條、第85條第1 項但書，判決如主文。
中    華    民    國    98    年    10    月    28    日
                            民事第五庭
                                審判長法官  蔡明宛
                                法      官  曾錦昌
                                法      官  魏式璧
以上正本證明與原本無異。
本判決不得上訴。
中    華    民    國    98    年    10    月    28    日
                                書  記  官  林明威


司法院資訊處製作；財團法人民間司法改革基金會備份。
